臺灣高等法院高雄分院刑事判決　　　　　　　　　　九十一年度上訴字第四八二號
　　上　訴　人
　　即　被　告　甲○○
　　選任辯護人　劉啟輝
　　上　訴　人
　　即　被　告　乙○○
　　選任辯護人　吳春生
右上訴人因殺人未遂案件，不服臺灣高雄地方法院九十年度訴字第一六０二號中華民
國九十一年一月廿二日第一審判決（起訴案號：臺灣高雄地方法院檢察署八十七年度
偵字第七二四九號），提起上訴，本院判決如左：
      主      文
原判決撤銷。
甲○○、乙○○被訴殺人未遂部分均公訴不受理。
甲○○被訴未經允許持有刀械部分無罪。
      理      由
一、公訴意旨略以：被告甲○○於民國九十年二月十一日凌晨三時三十分許，騎乘重
    機車在高雄市○○區○○路橋上，基於殺人之故意，手持武士刀一把，朝乙○○
    頭部砍殺一刀，致乙○○頭部受有外傷、頭皮撕裂傷三公分之傷害；乙○○則因
    前開被砍，心有未甘，於九十年二月十八日凌晨，駕駛自小客車搭載柯幸、張芥
    瑋二女，在高雄縣國泰路上尋獲騎機車之甲○○，乙○○亦基於殺人之故意，以
    其所駕駛之自小客車朝甲○○衝撞，致甲○○人車倒地，受有頭、手部、身體等
    多處受傷。因認被告甲○○、乙○○均涉犯刑法第二百七十一條第二項殺人未遂
    罪嫌云云。
二、按告訴乃論之罪，未經告訴或其告訴經撤回者，應諭知不受理之判決；又犯罪事
    實應依證據認定之，無證據不得推定其犯罪事實，刑事訴訟法第三百零三條第三
    款、第一百五十四條，分別定有明文。
三、本件公訴人認被告甲○○、乙○○涉有殺人未遂犯嫌，無非以甲○○、乙○○互
    為坦認手持武士刀一把，朝人頭部砍殺一刀及駕駛自小客車朝人所騎機車衝撞，
    致人車倒地受傷等被害人指述為其論據。惟訊據被告甲○○、乙○○均矢口否認
    殺人未遂犯行，均辯稱：伊等均無殺人犯罪故意等語。經查：
(一)、被告乙○○以其所駕駛自小客車碰撞甲○○所騎機車，致甲○○人車倒地受傷一
    節，固據被害人乙○○證述在卷，並據被告坦認駕駛自小客車碰撞甲○○所騎機
    車之事實，然被害人甲○○證陳伊事發後並未前往醫療院所驗傷取證，而警方傳
    訊被害人甲○○到案時間，已是九十年三月一日（詳警訊筆錄），距案發時間（
    九十年二月十八日）相隔已逾十日以上，之前被害人甲○○未曾正式對乙○○之
    駕車衝撞機車一節提出任何申訴，是有關甲○○所騎機車被被告乙○○撞倒後實
    際受傷傷勢如何，除被害人嗣後審理中指陳「右側身體有多處挫傷（頭部有戴安
    全帽，沒有受傷）」（原審卷七十頁）外，並無任何卷證資料足供判斷被害人甲
    ○○之傷勢如何，即無法依據被害傷勢以供判斷案發時自小客車碰撞機車之力道
    ，而被害人甲○○坦認事發後即「爬起來跑掉」，且「機車後半部有壞掉，送修
    理後來修好了，之前沒有照相存證」（本院九十一年四月十八日訊問筆錄），亦
    無以根據機車事發後毀損情形判斷被告乙○○碰撞機車時之力道，而被害人甲○
    ○對被告乙○○之加害行為，亦僅形容：「我被撞當時，我以為是單純車禍」、
    「撞我的自小客車有多快我不清楚，因為我沒有發覺」、「我不知道小客車是否
    要撞死我」等語（以上均見本院九十一年四月十八日訊問筆錄），客觀上除被告
    乙○○以其所駕駛自小客車碰撞甲○○所騎機車一節堪可確認之外，即無其他客
    觀證據，足供判斷撞擊者主觀上係基於重傷或殺人之故意而實施犯罪；而按諸「
    駕駛自小客車故意碰撞他人機車」之客觀事實，是否事涉主觀上重傷害或殺人犯
    意，就客觀行為所應觀察者舉凡：碰撞前車速如何？碰撞時角度如何擇取？碰撞
    是否持續？等情，本件客觀卷證均無以明確反應上開各情，自難據以判斷被告乙
    ○○係基於重傷或殺人之犯罪故意而為之，此外復查無其他積極證據顯示被告乙
    ○○碰撞機車時，有顯露普通傷害犯意以外之其他客觀行為，自難僅憑「駕駛自
    小客車故意碰撞機車」之基本事實，即認被告有重傷或殺人之犯罪故意，至以「
    駕駛自小客車故意碰撞機車」，客觀上本易於預見被撞者極易因此摔倒受傷，是
    被害人甲○○指陳其受有「有多處挫傷（頭部有戴安全帽，沒有受傷）」，應與
    經驗法則相合，是本件信而有據者僅係被告基於普通傷害犯意而傷害甲○○，尚
    乏具體事證足認公訴人所指「殺人未遂」一節犯嫌已足。
(二)、另被告甲○○手持武士刀一把，朝騎機車之乙○○頭部揮砍一刀，致使其受有「
    頭部外傷、頭皮撕裂傷三公分」之事實，固據被告乙○○坦認在卷，並有告訴人
    提出之驗傷診斷書一紙附卷可稽。惟查，被告自白所稱「武士刀」一支已丟棄於
    水溝內，亦實際並未扣案，則該武士刀之外型與特徵如何？銳利程度如何？長度
    如何（被害人乙○○原審中固指稱約三、四十公分，若此長度屬實，顯非傳統武
    士長刀，客觀言之，其殺傷威力又較傳統武士長刀為輕）？等資料均付諸闕如，
    對照本件之傷人手段係以「揮砍」（非擊刺）方式，已難據以判斷兇刀客觀上之
    致命能力如何；又被害人乙○○警初訊中固稱：「當場流很多血」，但對照卷附
    之驗傷診斷書上所載「頭部外傷、頭皮撕裂傷三公分」，傷勢顯非嚴重之傷勢結
    果，且被害人乙○○被砍之時間係凌晨三時三十分許，而其到高雄市小港醫院就
    醫時間已是早晨六時十五分，到院時血壓正常，生命跡象穩定等情，亦據證人即
    主治醫師林聰穎證結證在卷，其結果顯示並無立即致命之虞，是依被害人外觀傷
    勢以判斷被告甲○○持武士刀揮砍乙○○之力道，尚難逕支持必係出於殺人之犯
    意；頭部固係人體致命重要部位，然頭部之致命組織有硬腦殼保護其外，其致命
    原因衡諸常情或以鈍器重擊使致腦內部出血，或以利器猛刺頭部脆弱死角致傷及
    腦殼內部，或以銳利兇器（包括鈍銳並具之斧頭類）重擊致頭殼破裂而傷及腦部
    ，乃一般醫學常識，概略言之，其致命原因大抵與硬腦殼內部腦部病變較屬相關
    ，若傷勢僅存於保護腦部之頭骨以外部位（即頭皮層部分），大抵難毫無疑問即
    遽論與殺人犯意必然相關，本件依傷勢既是「頭部外傷、頭皮撕裂傷」，顯係被
    銳器揮砍手法所致，核與被告甲○○所稱持武士刀自後「揮砍」一節相符，既是
    「揮砍」手法，自無致生「鈍器重擊使致腦內部出血」、「以利器猛刺頭部脆弱
    死角致傷及腦殼內部」、「以銳利兇器（包括鈍銳並具之斧頭類）重擊致頭殼破
    裂而傷及腦部」等客觀結果之預見，況依被害人乙○○陳稱：「當時我在停紅綠
    燈的時候，他從左後方騎機車靠過來，有停下來，然後用右手拿了一支很長的武
    土刀，然後單手朝我的左後方朝我砍過來，我不知道他要砍我那一個部位：：」
    等語（本院九十一年四月三十日訊問筆錄參照），若此一指訴不虛（按被告甲○
    ○辯稱：伊目標係砍被害人之手，有不同說詞），顯見被告乙○○揮砍「武士刀
    」時，係利用被害人乙○○等紅燈固定位置並被害人未能預先注意防備之時機，
    揮砍部位及準頭並無難以拿捏之情，而揮砍時被害人所騎機車尚有搭載友人，然
    並未有證據足認亦明顯傷及該友人，顯見被告甲○○並非無目標之隨意揮砍致成
    傷，而一旦傷及被害人後，被告甲○○即逕自加速逃逸，並「沒有追」（參被害
    人乙○○於本院之陳述），且被害人乙○○亦陳稱：「他砍到我頭部，縫了三針
    ，是刀尖砍到」（偵卷十五頁反面），於下手一刻，有關力道之拿捏，顯非可據
    以認定係兇、猛而可反應必使一刀斃命之決心，是依被告甲○○砍人手法，客觀
    言之，警告意味甚濃，而難逕認必係出於殺人或重傷害之犯意，此外復查無其他
    積極證據足認被告甲○○主觀上有致乙○○於死亡之行為故意，綜觀卷證，客觀
    言之僅足認定被告甲○○普通傷害犯行無訛。
(三)、綜上論述，依本件卷證資料及調查結果，僅足認定被告甲○○、乙○○二人係基
    於普通傷害犯意而傷人，公訴人認被告二人所犯係殺人未遂犯行，尚屬不能證明
    ，其起訴法條應予變更為普通傷害犯罪。又被告乙○○所涉前揭駕駛自小客車碰
    撞甲○○所騎機車，致甲○○人車倒地受傷之事實，甲○○於警訊中被問及乙○
    ○加害事實時並未表示提出告訴意旨，而於偵查中則明確表示「我不告他（乙○
    ○）」（偵卷五十五頁反面），是本件被告乙○○之對甲○○加害之事實，若僅
    基於普通傷害事實，即屬告訴乃論之罪，即屬未經合法告訴。另被告甲○○持刀
    傷害乙○○一節，固據被害人乙○○提出告訴，但告訴人乙○○於原審中已當庭
    表明無行使告訴權之意思（原審卷廿二頁反面參照，按因公訴人係以無撤回告訴
    權問題之殺人未遂公訴罪起訴，告訴人陳述之訊問筆錄記載固未明確載記「撤回
    」字句，尚不因此而謂未發生撤回效力），若本件犯罪僅屬告訴乃論之普通傷害
    犯罪，應已發生告訴經撤回效力。本件被告二人之傷害犯罪，或未經告訴或其告
    訴經撤回者，揆諸首開說明，自應均諭知公訴不受理。原審法院未予詳究，遽對
    被告二人論罪科刑，於法即有未合，自應由本院均予撤銷，改諭知本件公訴不受
    理。
(四)、至公訴意旨另認：被告甲○○於九十年二月十一日凌晨三時三十分許砍殺被害人
    乙○○時所持之刀器，係政府公告列管之武士刀，因認其另涉有槍砲彈藥刀械管
    制條例第十四條第三項之未經允許持有刀械罪嫌。訊據被告甲○○堅決否認上情
    ，辯稱：該把刀子是在六合夜市向路邊攤販購買，攤販說是裝飾刀，我不知是什
    麼刀等語。經查，系爭「武士刀」並未扣案，是此部分犯罪事實除被告甲○○於
    警訊自白外，並無其他證據足供佐證，且被害人乙○○係指稱：甲○○砍我的刀
    子長約四十公分，應該是一把武士刀等語（參照本院九十年七月十六日訊問筆錄
    ）依其長度與傳統「武士刀」規格已非即然吻合，而被害人亦無法確認系爭刀器
    究係何種刀子，此外，本案既未扣得任何刀械可供鑑驗，是以自難僅憑被告甲○
    ○之警訊中自白認定其非法持有槍砲彈藥刀械管制條例所列管武士刀之犯罪事實
    ，從而被告之此部分犯行尚屬無從證明，即屬犯罪不能證明，公訴人固認此部分
    與前開殺人未遂部分有方法結果牽連關係，惟殺人未遂部分，本院既另為公訴不
    受理判決，二罪間即無裁判上一罪關係，自應另於判決主文中為無罪諭知，原審
    院僅於判決理由中說明未予另論諭知無罪即有未洽，仍應由本院就此部分撤銷，
    並改諭知無罪。
四、被告甲○○經合法傳喚，無正當理由不到庭，爰不待其陳述逕行判決。
據上論斷，應依刑事訴訟法第三百六十九條第一項前段、第三百六十四條、第三百條
、第三百零一條第一項、第三百零三條第三款第三百七十一條，判決如主文。
本案經檢察官沈紹嘉到庭執行職務。
中    華    民    國      九十一      年      六      月    二十八      日
                              臺灣高等法院高雄分院刑事第八庭
                                  審判長法官  郭雅美
                                        法官  張盛喜
                                        法官  洪兆隆
右正本證明與原本無異。
檢察官如不服本判決應於收受本判決後十日內向本院提出上訴書狀，其未述上訴理
由者，並得於提起上訴後十日內向本院補提理由書狀（均須按他造當事人之人數附繕
本)「切勿逕送上級法院」。
                                      書記官  吳福連
中    華    民    國      九十一      年      六      月      二十八    日
